臺灣高等法院刑事判決　　　　　　　　　　　　　九十二年度上訴字第二一七一號
　　上　訴　人
　　即　被　告　甲○○
　　選任辯護人　陳超凡律師
　　　　　　　　黃秀蘭律師
右上訴人因偽造有價證券等案件，不服臺灣臺北地方法院九十一年度訴緝字第一００
號，中華民國九十二年六月三日第一審判決（起訴案號：臺灣臺北地方法院檢察署七
十三年度偵字第一六一九三號，移送併辦案號：臺灣臺中地方法院檢察署九十二年度
偵字第八二二號），提起上訴，本院判決如左：
    主  文
原判決撤銷。
甲○○無罪。
    理  由
一、公訴意旨略以：甲○○與林劉秋菊 (業經原審判決無罪確定）夫妻二人意圖供行
    使之用，於民國七十二年十月下旬，林劉秋菊提供其所有彰化商業銀行南豐分行
    票號第四五九○三七、四五九○六一號空白支票各一紙與甲○○，再由甲○○偽
    造「林永生」之印章，蓋用於第四五九○三七、四五九○六一號之空白支票上，
    分別偽造填寫發票日七十二年十一月二十一日、票面金額新臺幣（下同）九萬八
    千一百元及發票日七十二年十一月二十八日、票面金額六萬元 (以上二紙支票簡
    稱系爭支票），再持至臺北市○○街○段一一○號八一二室，向吳國光詐借現金
    十五萬八千一百元，致使吳國光陷於錯誤如數借與，嗣支票屆期經提示均不獲兌
    現，吳國光始知受騙，因認甲○○涉犯刑法第二百十七條第一項、第二百零一條
    第一項、第二項之罪嫌。
二、按犯罪事實應依證據認定之，無證據不得認定犯罪事實；不能證明被告犯罪者，
    應諭知無罪之判決，刑事訴訟法第一百五十四條第二項、第三百零一條第一項分
    別定有明文。又刑事訴訟上證明之資料，無論其為直接證據或間接證據，均須達
    於通常一般之人均不致於有所懷疑，而得確信其為真實之程度，始得據為有罪之
    認定，若其關於被告是否犯罪之證明未能達此程度，而有合理性懷疑之存在，致
    使無從形成有罪之確信，根據「罪證有疑、利於被告」之證據法則，即不得遽為
    不利被告之認定（最高法院七十六年度台上字第四九八六號判例意旨參照）。
三、公訴人認上訴人即被告甲○○涉犯刑法第二百十七條第一項、第二百零一條第一
    項、第二項之罪嫌，係以告訴人吳國光之指訴及支票及退票理由單影本為主要論
    據，訊據被告堅詞否認有何公訴人所指犯行，辯稱：其並不認識告訴人吳國光，
    亦未向告訴人借款十五萬八千一百元，更從未取得該款項，系爭支票上均無告訴
    人之背書，至銀行提兌之人亦非告訴人，告訴人之指訴並不實在。再者，系爭支
    票上發票人「林永生」之印章並非被告所蓋，被告並無行使偽造有價證券及詐欺
    罪之犯意及犯行等語。
四、經查：
  (一)有關被告爭執告訴人之偵訊筆錄屬審判外陳述；證人曾明園不知且未參與本案情
    節，不具證人適格性；證人吳禎霖未見聞本案情事，不具證人適格性；支票及退
    票理由單影本是否真實，大有爭議，均不具證據能力部分：
    查依刑事訴訟法施行法第七條之三之規定，中華民國九十二年一月十四日修正通
    過前之刑事訴訟法施行前，已繫屬於各級法院之案件，其以後之訴訟程序，應依
    修正刑事訴訟法終結之。但修正刑事訴訟法施行前已依法定程序進行之訴訟程序
    ，其效力不受影響。而刑事訴訟法修正前，對於證據之種類並無限制，亦無傳聞
    證據需予排除之規定，前開被告所爭執之各項證據，業經原審依裁判時有效之刑
    事訴訟法規定之訴訟程序，於審判期日踐行調查證據程序，並於新修正刑事訴訟
    法施行 (九十二年九月一日）前辯論終結，而於九十二年六月三日宣判，前開證
    據已依修正前刑事訴訟法之法定程序進行訴訟程序，依前開刑事訴訟法施行法第
    七條之三之規定，其效力不受影響，自仍得採為證據。
  (二)告訴人之告訴，係以使被告受刑事訴追為目的，是其陳述是否與事實相符，仍應
    調查其他證據以資審認，本院綜合下列卷證資料，認告訴人之指訴顯有瑕疵，尚
    難認與事實相符，不足為被告不利之認定，茲析述如下：
  (1)本件告訴人於提出告訴時指稱被告及林劉秋菊共同偽造系爭之支票云云，然林劉
    秋菊經通緝到案於原審審理時，告訴人面對林劉秋菊竟改稱：僅有被告出面行使
    支票向其借款等語 (見原審訴緝字第二三一號卷第三十七頁反面），且告訴人於
    偵查中指稱被告於其位於台北市○○街之公司內持系爭支票向其借款 (見偵字第
    一六一九三號案卷第十二頁），嗣於原審調查時又改稱係與被告在朋友處認識，
    被告向其借錢云云 (見原審訴緝字第二三一號卷第十五頁反面），究竟何人偽造
    系爭之支票並於何處持向告訴人詐借款項，告訴人前後指訴已有不符，其指訴非
    無瑕疵。
  (2)告訴人既指稱被告持系爭支票向其借款，惟未見告訴人提出借據或其他被告向其
    借款之憑證，亦無告訴人曾支付所借款項予被告之資料在卷可憑，是被告與告訴
    人間究竟有無借貸關係存在，非無疑問。
  (3)告訴人於偵查中供稱系爭支票係被告持至台北市○○街向其借款，經其提示未獲
    支付云云，惟系爭支票未見告訴人之背書，已與支票提示人在支票背面背書及留
    下欲存入帳戶之一般金融實務作法，不相符合。且依卷附之退票理由單所載 (見
    偵字第一六一九三號案卷第四頁、第五頁），系爭支票之提出交換銀行為「合庫
    豐原」 (即合作金庫銀行豐原分行），事實上，系爭支票提示之金融位為三信商
    業銀行股有限公司 (下稱三信銀，即前台中市第三信用合作社）之客戶，由該社
    委任合作金庫銀行豐原分行通匯關係代為提示，此亦經彰化銀行南豐分行九十二
    年十一月二十日合金豐存字第０九二０００六七五五號函覆甚明，告訴人係居住
    於台北地區，並未於三信銀開戶，有本院戶役政資料查詢表及三信銀九十二年十
    一月二十一日三信銀管字第二三四一號函在卷可憑，足見系爭支票並非由告訴人
    在三信銀提出，再由三信銀委託合作金庫銀行豐原分行代為提示兌現而遭退票，
    是告訴人之指訴顯有瑕疵，尚難認其指訴與事實相符。
  (三)被告自承對外曾使用「林永生」之別名，而告訴人所提出被告據以向其借款之系
    爭支票影本即係蓋用「林永生」之印章 (見偵字第一六一九三號案卷第四頁、第
    五頁），然系爭支票之所有人係被告之配偶林劉秋菊，此為被告所明知，被告如
    有心偽造系爭支票持以詐借款項，何不偽造林劉秋菊之印章，使系爭支票形式上
    發票人相符，而免執票人一經提示即立刻為金融單位發現，而自曝犯行。再者，
    被告若有心偽造系爭支票持以詐借款項，焉會在系爭支票上背書，任令執票人輕
    易循線追索？況告訴人若果提示系爭支票而遭退票，理應保留系爭支票之原本以
    供將來追索，斷無自始至終均無法提供系爭支票之原本供法院判斷系爭支票上之
    「林永生」印章是否係被告偽造，及明瞭系爭支票相關之提兌情形，告訴人於原
    審九十二年二月十四日調查時亦證稱：系爭支票之原本業已不存在等情 (見原審
    卷第一二０頁），是依卷附之系爭支票影本僅能推認系爭支票曾由被告背書，嗣
    經執票人提示後有退票情事，尚不足以推認被告偽造系爭支票，且執以向告訴人
    借款。
  (四)證人即告訴人之子吳禎霖雖於原審調查時證稱：二十幾年前其常常至告訴人於漢
    口街經營之典美有限公司，確定在該處見過被告，被告應該係告訴人之朋友等語
    （見原審九十一年訴緝字第一００號卷第一二四頁、第一二五頁），惟證人吳禎
    霖前開證言縱係屬實，亦僅能推得被告與告訴人認識，但無法推認被告偽造系爭
    支票，並持系爭支票向告訴人詐借款項。更何況，被告之外貌與二十餘年前相比
    已有差距，證人吳禎霖於告訴人公司縱曾見過被告，若非極為熟識，何以能印象
    如此深刻，能清楚認出被告？然證人吳禎霖於原審調查時證稱：不知被告姓名（
    見原審九十一年訴緝字第一００號卷第一二六頁），亦不清楚被告與告訴人之關
    係為何 (原審九十一年訴緝字第一００號卷第一二四頁），但經常至告訴人所經
    營公司，因而能確定在公司遇見被告，惟證人吳禎霖同時亦證稱不知告訴人所經
    營之業務為何？(原審九十一年訴緝字第一００號卷第一二五頁)，其既經常至告
    訴人公司，何以不知告訴人營業之內容，且其既能清楚認出被告，何以不知被告
    姓名，亦不知被告與告訴人之關係如何？綜合其前開證詞內容，確有令人存疑之
    點，難以採為被告不利之認定。
  (五)證人曾明園於原審調查時雖出庭證稱：被告未交付系爭支票予伊，並未見過系爭
    支票云云，惟證人曾明園於原審作證時亦同時否認其係新台一貿易股份有限公司
    (下稱新台一公司)之董事長，並稱被告亦非新台一公司之總經理（見原審九十一
    年訴緝字第一００號卷第八十六頁，總經理係其大哥，董事長係其弟弟），惟此
    與卷附之台北市政府建設局北市建一科 (證）字第一三二一四號第一科證明書、
    新台一公司董事監察人名單、股款收據、服務證明書及變更登記事項卡等資料並
    不相符 (見原審九十一年訴緝字第一００號卷第九十三頁、第九十四頁、第九十
    七頁、第一０五頁及第一０六頁）。證人曾明園極力撇清其與被告事業上之合作
    關係，其動機令人啟疑。再者，被告七十二年七月十二日所書立同意書，表明提
    供股票，供證人曾明園作為被告所簽發支票或經被告背書之支票付現擔保之用，
    證人曾明園並於該紙同意書上簽名，該等簽名，亦經證人曾明園當庭確認係其親
    筆所簽 (見原審九十一年訴緝字第一００號卷第八十七頁），是證人曾明園除取
    得被告名義之支票外，尚取得被告背書之支票無訛，惟證人曾明園於原審調查時
    僅證稱取得被告名義之支票 (見原審九十一年訴緝字第一００號卷第一四０頁）
    ，對於被告背書而交付予其之支票卻避就不談，是證人曾明園之證詞有所偏頗，
    尚無法為被告不利之認定。
  (六)被告亦曾於七十八年間遭案外人林信寬於台灣台中地方法院檢察署提起與本院相
    似之偽造有價證券告訴，細繹該案之告訴狀與本件告訴人所提之告訴狀，除偽造
    之支票不同外，二份告訴狀中其餘有關被告係列甲○○、林劉秋菊、林永生三人
    ，告訴狀之內容、用語及段落幾乎完全一致，此有林信寬為告訴人之告訴狀影本
    在卷，並經本院調閱台灣台中地方法院檢察署九十二年偵字第八二四號偵查卷 (
    含七十八年度偵字第六七四０號卷）核閱屬實，而前開台灣台中地方法院檢察署
    九十二年偵字第八二四號案件，經檢察官傳喚該案告訴人林信寬，林信寬於該案
    調查時稱：其對甲○○並無印象，支票係甲○○與曾明園一起拿來的，是誰交給
    伊的，其亦記不清楚等語 (見台灣台中地方法院檢察署九十二年偵字第八二四號
    案卷第六十七頁），且林信寬於被告另案於台灣台中地方法院九十一年訴緝字第
    一九九號案件調查時，亦以證人身分出庭證稱：其與甲○○並無直接金錢往來，
    有可能係曾明圓持前開支票向其調錢等語，此亦經本院調閱台灣台中地方法院九
    十一年訴緝字第一九九號案卷屬實 (見該案卷第八十三頁），嗣前開台灣台中地
    方法院檢察署九十二年偵字第八二四號及台灣台中地方法院九十一年訴緝字第一
    九九號案件，分經檢察官及法院為不起訴處分及為無罪判決確定，有被告之前科
    表在卷可憑，本案告訴內容與前開台灣台中地方法院檢察署九十二年偵字第八二
    四號之內容相似，告訴人並無法提出被告借款之證據，是系爭支票是否由被告偽
    造後加以行使，非無疑義。
  (七)被告雖於原審調查中於檢察官詢及其交付系爭支票予證人曾明園時，支票上如何
    記載時答稱：其並未寫金額及日期，只有寫發票人，發票人的部分並未蓋章等語
    ( 見原審訴緝字第一００號第四十五頁），惟系爭支票發票人僅蓋用「林永生」
    印章，並無發票人簽名，被告僅於支票背面背書，是前開筆錄所記被告有於發票
    人處簽名，與事實不符，尚認係被告自白犯罪，此部分自不得持為被告不利之認
    定。至於被告自承曾交付一份有關追訴權時效消滅之資料予證人曾明園，惟前開
    資料係被告於經法院通緝後與證人曾明園交涉之資料，尚難認為係被告對於本案
    犯罪之自白，亦無法單依此即論被告有偽造有價證券之犯行。
  (八)刑事訴訟法第一百六十一條已於九十一年二月八日修正公布，修正後同條第一項
    規定：檢察官就被告犯罪事實，應負舉證責任，並指出證明之方法。因此，檢察
    官對於起訴之犯罪事實，應負提出證據及說服之實質舉證責任。倘其所提出之證
    據，不足為被告有罪之積極證明，或其闡明之證明方法，無從說服法官以形成被
    告有罪之心證，基於無罪推定之原則，自應為被告無罪判決之諭知。本件檢察官
    未提出適合於證明被告犯罪之積極證據，本院就卷內訴訟資料，逐一剖析，參互
    審酌，仍無從獲得被告有罪之心證，依無證推定及罪證有疑利於被告之證據法則
    ，應認不能證明被告犯罪。
五、原審未察，遽對被告論罪科刑，尚有未洽，被告上訴否認犯罪，指摘原判決不當
    ，為有理由，自應由本院將原判決予以撤銷，另為被告無罪之諭知。
六、另臺灣臺中地方法院檢察署移送併案審理之九十二年度偵字第一三０四一號被告
    涉犯偽造有價證券罪嫌部分，因本件檢察官起訴部分，業經本院為無罪之判決，
    併案部分，自無裁判上一罪之關係，應退回臺灣臺中地方法院檢察署檢察官另為
    適法之處置。
據上論斷，應依刑事訴訟法第三百六十九條第一項前段、第三百六十四條、第三百零
一條第一項前段，判決如主文。
本案經檢察官覃正祥到庭執行職務。
中　　　華　　　民　　　國　　九十三　　年　　　一　　　月　　　十五　　日
                              臺灣高等法院刑事第二十二庭
                                  審判長法  官  蔡  秀  雄
                                        法  官  楊  炳  禎
                                        法  官  蘇  素  娥
右正本證明與原本無異。
檢察官如不服本判決應於收受送達後十日內向本院提出上訴書狀，其未敘述上訴之理
由者並得於提起上訴後十日內向本院補提理由書（均須按他造當事人之人數附繕本）
。
                                        書記官  何  閣  梅
中　　　華　　　民　　　國　　九十三　　年　　　一　　　月　　 十五 　　日
